最　高　行　政　法　院　判　決　　　　　　　　　　九十一年度判字第六八九號
　　再 審原 告　甲○○
　　再 審被 告　財政部台灣省南區國稅局
　　代　表　人　許虞哲
右當事人間因綜合所得稅事件，再審原告對本院中華民國八十八年四月十五日八十八
年度判字第一○九一號判決提起再審之訴。本院判決如左：
　　主  文
再審之訴駁回。
再審訴訟費用由再審原告負擔。
　　事  實
緣再審原告八十年度綜合所得稅結算申報，其取自國防部中山科學研究院（下稱中科
院）之薪資所得新台幣（下同）四四九、六四○元未合併申報，被告乃核定補徵稅額
五八、四五三元。再審原告不服，申經復查，未准變更，提起訴願、再訴願，遞遭決
定駁回，提起行政訴訟，經本院以八十八年度判字一○九一號（下稱原判決）判決駁
回。再審原告不服，主張原判決有行政訴訟法第二百七十三條第一項第一款（相當於
修正前行政訴訟法第二十八條第一款）之再審事由，提起再審之訴。茲摘兩造訴辯
意旨如次：
再審原告起訴意旨略謂：一、財政部稅制委員會於七十九年、八十三年、八十七年所
編印各版新舊所得稅彙編中，分別以七十九年十月十八日台財稅第七九○七一四三三
四號函、八十三年八月三十一日台財稅第八三一六○七六六一號函、八十七年九月二
十一日台財稅第八七一九六五三六六號函宣示，凡未編入該年度版之「本部及各權責
機關所對外發布舊函示，非經其重行核定，一律不再援引適用」，經查其七十九年、
八十三年、八十七年版之所得稅法令彙編中，皆未列入財政部六十八台財稅三八五○
一號函、行政院台八十四財三七○○七號函，依首揭各函示之意旨，財政部六十八台
財稅三八五○一號函、行政院台八十四財三七○○七號函應為無效之函示，是以財政
部及行政院如欲起課中科院非軍職員工品位加給或技術津貼之稅賦，必須重新函示，
方能起課，否則即違反「禁反言」之原則。二、本案爭議之一為財政部及其所屬各區
國稅局身為行政主管機關，雖得本於職權依據所得稅法責成行政釋示聲明應稅之主張
，但自六十八年稽徵機關函示徵免原則以來至八十四年十一月十七日確定應稅之期間
，中科院依徵免原則認定免稅，並多次向桃園稅捐稽徵處及財政部臺灣省北區國稅局
（以下簡稱北區國稅局）據實說明，而主管機關除以前述七十九、八十三、八十七年
所得稅法令彙編之函示，及不作為之默示同意此部分免稅，導致長期以來中科院員工
信賴此等主張，認為財政主管機關以上開函示及不作為之默示，乃基於行政一體原則
，授權國防部及中科院或其他公務機關之相互認定並合於行政行為明確性原則下，在
實質上已存在信賴之法律效力，因而作成生涯規劃，處置財產（復無扣繳憑單），故
應有行政法上「信賴保護」原則之適用，依據鈞院七十六年度判字第四七四號判決文
示以「．．．不管行政機關之決定是否合法，除了重大且明顯之瑕疵或其違法係可歸
責於納稅義務人外，行政機關之行為一經表露於外，人民通常會對所造成的法律狀態
之存續寄以信賴，並以之作為依據，此種依據信賴，應受保護」，及一般法學原理亦
皆言「信賴保護原則」，係指人民信賴政府機關之決定，就其生活關係已有適當之安
排，政府機關應給予保護或給予合理補償而言，是以財稅機關在七十九、八十三年版
所得稅法令彙編中以首揭各函示之意旨及長期不作為之默示，所造成之財政部六十八
台財稅三八五○一號函無效的法律效力，應使中科院非軍職員工在八十四年十一月十
七日行政院台八十四財三七○○七號發布前享有「信賴保護」的利益，此為財稅機關
所必須允諾的法律保護結果，實無關事業主（國防部及中科院）承諾或應由事業主負
擔之稅賦，因此往前補課中科院非軍職員工五年稅之處分顯然違法。三、再按所得稅
法第九十四條第一項：「扣繳義務人於扣繳稅款時，應隨時通知納稅義務人，並依本
法第九十二條之規定，填具扣繳憑單發給納稅義務人，如原扣稅額與稽徵機關核定稅
額不符時，扣繳義務人於繳納稅款後，應將溢扣之款退還納稅義務人；不足之數由扣
繳義務人補繳，但扣繳義務人得向納稅義務人追償之。」明白規定扣繳義務人即中科
院院長及主辦會計，有先行代納稅義務人繳納之義務。固然同法第八十九條第二項有
「扣繳義務人未履行扣繳義務責任，而有行蹤不明或其他情事，致無從追究者，稽徵
機關得逕向納稅義務人徵收之」之規定。然此規定卻不適用於中科院非軍職員工五年
補課稅案中，其理至明，因為中科院為國家機關，扣繳義務人承命行事，復有國防部
、行政院等上級機關可資追究，非無從也。況稅捐稽徵法第四十八條之三復有「納稅
義務人違反本法規定，適用裁處時之法律。但裁處前之法律有利於納稅義務人者，適
用最有利於納稅義務人之法律。」（從新從輕之原則）及中央法規標準法第十八條「
．．．但舊法規有利於當事人而新法規未廢除或禁止所聲請事項，適用舊法規。」（
從優原則）之立法旨意，皆明白律定認事用法之原則，必須優先考慮對人民（納稅義
務人）最有利之部分後，仍然無法免除其責時，方得對人民（納稅義務人）處分，此
為先進民主國家所遵行的原則，所得稅法第九十四條第一項為現行有效之法律。故財
政部及其所屬各區國稅局，逕向中科院非軍職員工追課五年稅之處分，顯然有違所得
稅法第九十四條第一項法定之程序正義，應撤銷原處分。四、又財政部六十八年台財
稅三八五○一號徵免原則及行政院台八十四財三七○○七號補充規定，明顯變更人民
之權利、義務，牴觸中央法規標準法第五條、第六條之意旨，復未遵第七條．．．並
即送立法院之規定，亦明顯有違程序上之正義。五、就稅法而言，稅捐稽徵法為規範
所有稅法（關稅、礦稅除外）之稽徵程序，相對於所得稅法單就個人綜合所得稅及營
利事業所得稅所為單純規範而言，則稅捐稽徵法為稅法之普通法，所得稅法為所得稅
之特別法，無可置疑。所以就中央法規標準法第十六條「法規對其他法規所規定之同
一事項而為特別之規定者，應優先適用之，其他法規修正後，仍應優先適用。」特別
法優於普通法原則，顯然稅捐稽徵法第二十一條第一項第一款、第三款之規定，目標
應為中科院，及其上級機關國防部、行政院。六、綜上所述，財政部及其所屬各區國
稅局認事用法明顯違反稅捐稽徵的法定程序正義及信賴保護原則，且其補課對象應為
中科院及上級機關國防部、行政院，而不是非軍職員工。請行言詞辯論及命中科院為
再審被告答辯意旨略謂︰一、查中科院之預算雖分別依計畫編列人事費支應其員工之
各項給與，但實際上領受「科技品位加給」或「技術津貼」之非軍職人員，無論配屬
之單位參與不同計畫，悉依該院所訂「科技人員品位加給支給標準」、「技術員薪給
標準表」之等級，每月按職級定額領取「科技品位加給」或「技術津貼」。又中科院
與聘僱人員之約定事項亦載明「薪給」除實物代金及眷補費外，包括全部給與，又財
政部臺灣省北區國稅局於八十二年間曾派員前往該院瞭解結果，該院支付非軍職人員
之品位加給及技術津貼係採按月給付方式，並非按研究計畫個案給付，復中科院八十
一年十一月三日八十一訓誠字第一六八七三號函，說明該院各類薪資扣繳所得稅狀況
，略以該院年度開始即訂有各項研究計畫，並按照研究計畫逐月實施。各項研究計畫
除一般經費外，為勵科技人員竭盡心智參與研發工作，另編列研發人員研究補助費
及技術津貼。為便利作業，研發人員研究補助費係採按月發放方式，再經由成本歸戶
手續，回歸計畫預算內（如研究補助費採個案給付，必將增加人力及作業之負擔，不
符經濟效益）等語，足見中科院給付非軍職員工之品位加給及技術津貼之所得，屬經
常性補助費給與，且依職級按月定額支給，為提供勞務所取得之報酬，依行為時所得
稅法第四條第八款但書及第十四條第一項第三類規定．．．，核非免稅之所得，原核
定予以併課再審原告綜合所得稅，揆諸前揭規定，並無不合。至再審原告所訴財政部
六十八年台財稅第三八五○一號函釋未列入所得稅法令彙編乙節，查財政部解釋函令
係財稅主管機關就稅法之立法意旨所為解釋，並非於法律規定外，另行創設課稅之權
利義務，本件再審被告係依所得稅法規定核課補徵稅，並無違誤，再審原告所訴，顯
屬誤解。二、另主張信賴保護原則者，須相對人有值得保護之信賴，蓋入何人均不得
因自己之違法行為而獲得利益。本件財政部並未就系爭依職級按月定額發給之所得明
釋為免稅所得，自無信賴保護原則之適用。三、又再審原告主張中科院未履行扣繳義
務，應向其補徵稅款乙節，查納稅義務人如有所得稅法第十四條第一項各類之所得，
即應依同法第七十一條規定申報納稅，而所得稅法有關扣繳規定，僅係為加強課稅資
料之正確性，援予稽徵機關調查及督促扣繳義務人確實依規定扣繳，是不可因扣繳義
務人未依規定扣繳，即認納稅義務人就其取得之所得不負申報納稅之義務，本件再審
原告既屬中科院非軍職員工，於八十年度領取中科院薪資所得中有四四九、六四○元
屬「品位加給」為其所不爭，即應依所得稅法規定負申報繳納之義務，再審原告既未
併入申報，再審被告依稅捐稽徵法第二十一條規定依法核課補徵綜合所得稅，並無違
誤，是所訴核不足採，其再審之訴顯無理由，請予駁回等語。
　　理  由
按行政訴訟當事人對本院之判決提起再審之訴，必須具有行政訴訟法第二百七十三條
第一項所列各款情形之一者，或該條第二項之情形始得為之，而該條第一項第一款所
謂適用法規顯有錯誤者，係指原判決所適用之法規與該案應適用之現行法規相違背或
與解釋判例有所牴觸者而言，至於法律上見解之歧異，再審原告對之縱有爭執，要難
謂為適用法規顯有錯誤，而據為再審之理由。原判決以：『按中華民國政府或外國政
府，國際機構、教育、文化、科學研究機構、團體，或其他公私組織，為獎勵進修、
研究或參加科學或職業訓練而給與之獎學金及研究、考察補助費等所得，免納所得稅
。但受領之獎學金或補助費，如係為授與人提供勞務所取得之報酬，不適用之，為行
為時所得稅法第四條第八款所規定。又凡公、教、軍、警、公私事業職工薪資及提供
勞務者之所得，為薪資所得，該項所得之計算，以在職務上或工作上取得之各種薪資
收入為所得額；前項薪資包括薪金、俸給、工資、津貼、歲費、獎金、紅利、各種補
助費及按月或按年分期給付之退休金或養老金。但為雇主之目的，執行職務而支領之
差旅費、日支費及加班費不超過規定標準者，及依同法第四條規定免稅之項目，不在
此限，復為同法第十四條第一項第三類所明定。本件再審原告八十年度綜合所得稅結
算申報，其取自中科院之薪資所得四四九、六四○元，未合併申報，被告乃核定補徵
稅額五八、四五三元。再審原告不服，就該薪資所得部分，循序提起行政訴訟，主張
如事實欄所載。經查，行政法上所謂信賴保護原則，係指人民因相信既存之法秩序，
而安排其生活或處置其財產，則不能因嗣後法規之制定或修正，而使其遭受不能預見
之損害，用以保護人民之既得權益。本原則之適用，係在禁止新制定或修正法規有溯
及既往之效力。本件中科院之預算雖分別依計畫編列人事費支應其員工之各項給與，
但實際上領受「品位加給」或「技術津貼」之非軍職人員，無論配屬之單位參與不同
計畫，均依該院所訂「科技人員品位加給支給標準表」、「技術員薪給標準表」之等
級，每月按級定額領取科技品位加給或技術津貼。且該院與其聘僱人員之約定事項亦
載明所指薪給，除實物代金及眷補費外，包括全部給與，其非軍職人員所領受之科技
品位加給或技術津貼，核屬因提供勞務所取得之報酬，應無行為時所得稅法第四條第
八款免納所得稅規定之適用。況北區國稅局於八十二年間派員前往中科院瞭解結果，
其支付非軍職人員之科技品位加給及技術津貼確係按月給付方式，復經中科院八十一
年十一月三日（八一）訓誠字第一六八七三號函致該局，說明該院各類薪資扣繳所得
稅狀況：「本院於年度開始即訂有各項研究計畫，並按照研究計畫逐月實施。各項研
究計畫除一般經費外，為獎勵科技人員竭盡心智參與研發工作，另編列研發人員研究
補助費及技術津貼。為便利作業，研發人員研究補助費係採按月發放方式，再經由成
本歸戶手續，回歸計畫預算內（研究補助費採個案給付，必將增加人力及作業之負擔
，不符經濟效益）」等語。足見中科院給付非軍職員工之品位加給及技術津貼之所得
，屬經常性研究補助費給與，依職級按月定額支給，為提供勞務所取得之報酬，依首
揭規定，核非免稅之薪資所得，被告依法發單補徵稅款，未逾稅捐稽徵法第二十一條
所定核課期間，與租稅法定原則無違。次查，所得稅法第四條第八款立法意旨，固在
獎勵研究等，但仍須合於該款規定要件者，始能獲免稅獎勵，尚非所有獎學金或補助
費均得免稅。而首揭所得稅法規定一直未變更，解釋該稅法之行政院及財政部之函釋
，既未及於法規之制定或修正，又非該稅法之補充規定則上開函釋應追溯至首開稅法
頒布時生效適用，且無行政法信賴保護原則之適用。況財政部（六十八）台財稅第三
八五○一號函係謂：「一、凡依職級按月定額發給者，應屬各該研究人員之薪資所得
，應於給付時應依法辦理扣繳，所得人並應於年度結算申報時合併申報課稅。二、如
係按研究計劃個案給付、並非通案按職級按月給付者，則為研究補助費，依法可免納
所得稅。三、如屬第一種情形，中科院以往未依法扣繳，所得人以往年度亦未申報納
稅者，應即請中科院轉知各所得人自行向稽徵機關補報並補繳應納稅款，可免予處罰
，自六十九年一月起，中科院應於給付時依法扣繳，所得人應於每年終後合併申報綜
合所得稅。．．．」該函釋明白指出，凡依職級按月定額發給者，應屬研究人員之薪
資所得，所得人應申報課稅，並未就系爭依職級按月定額發給之所得為應予免稅之承
諾，無信賴保護原則之適用。北區國稅局八十二年四月十五日北區國稅三第八二○○
七三○七號函僅係該局對財政部之建議函，並非對外發布之有效函釋，亦不因該建議
函而生信賴保護之問題。另納稅義務人如有前開所得稅法第十四條第一項各類之所得
，即應依同法第七十一條規定申報納稅，非以扣繳憑單之有無，為課稅之依據。至所
得稅法第九十五條之規定，僅係為加強課稅資料之正確性，授予稽徵機關調查及督促
扣繳義務人對於扣繳報告之確實，尚不因稽徵機關未為調查或督促扣繳義務人，即認
納稅義務人就其取得之所得不負申報納稅之義務。再者，課稅與否應由稽徵機關依法
認定，非可由事業團體或機關自行認定，再審原告主張系爭所得既經發放單位認定為
免稅，足堪信實云云，應屬誤解。綜上所述，再審原告主張各節均無可採，被告依首
揭規定補徵再審原告漏報稅款，一再訴願決定，遞予維持，俱無違誤。再審原告起訴
意旨，難謂有理，應予駁回。』為由，乃依修正前行政訴訟法第二十六條後段，判決
駁回再審原告在前訴訟程序之訴。核其所適用之法規與該案應適用之現行法規並無違
背，與解釋判例，亦無牴觸，並無所謂適用法規顯有錯誤之情形；再審原告以前揭事
實欄所載理由，主張原判決適用法規顯有錯誤，核屬法律上見解之歧異；從而再審原
告主張原判決有行政訴訟法第二百七十三條第一項第一款（相當於修正前行政訴訟法
第二十八條第一款）之再審事由提起本件再審之訴，揆諸首揭說明，殊難認有再審理
由，應予駁回。本件事證已臻明確，已無行言詞辯論及命中科院參加訴訟之必要，併
此明。
據上論結，本件再審之訴為無理由，爰依行政訴訟法施行法第二條、第三條、行政訴
訟法第二百八十一條、第二百七十八條第二項、第九十八條第三項前段，判決如主文
。
中　　華　　民　　國　　九十一　　　年　　　五　　　　月　　　九　　　　日
                    最 高 行 政 法 院  第 三 庭
                                審 判 長 法  官　　　葉　振　權
                                         法  官      鄭  淑  貞
                                         法  官　　　吳　錦　龍
                                         法  官　　　劉　鑫　楨
                                         法  官　　　吳　明　鴻
右  正  本  證  明  與  原  本  無  異
　　　　　　　　　　　　　　　　　　　　 法院書記官　陳  盛  信
中　　華　　民　　國　　九十一　　　年　　　五　　　　月　　　九　　　　日
